【裁判字號】    94,簡上,179
【裁判日期】    950912
【裁判案由】    給付票款
【裁判全文】
臺灣臺北地方法院民事判決             94年度簡上字第179號
上  訴  人  丁○○
被  上訴人  戊○○
上列當事人間請求給付票款事件，上訴人對於中華民國94年1月
31日本院臺北簡易庭93年度北簡字第14749號第一審判決提起上
訴，本院於中華民國95年8月22日言詞辯論終結，判決如下：
    主      文
原判決廢棄。
被上訴人在第一審之訴駁回。
第一、二審訴訟費用由被上訴人負擔。
    事實及理由
壹、程序方面：本件上訴人經合法通知，未於最後言詞辯論期日
    到場，核無民事訴訟法第386條所列各款情形，爰依被上訴
    人聲請，由其一造辯論而為判決。
貳、被上訴人起訴主張：伊執有上訴人於民國92年9月5日所簽發
    以台北銀行城東分行為付款人，票面金額為新臺幣（下同）
    20萬元，票據號碼為CT0000000之支票一紙（下稱系爭支票
    ），詎於92年9月9日向付款人為付款之提示，竟遭退票，經
    追索無效，為此提起本件訴訟，求為命上訴人給付20萬元及
    自92年9月9日起至清償日止，按年息6%計算之利息。
、上訴人則以：被上訴人係自訴外人甲○○處取得系爭支票，
    惟該支票係上訴人以被上訴人簽訂「雙方債權債務關係不存
    在」切結書為條件委請甲○○辦理，被上訴人不同意簽訂上
    開切結書，自無權取得系爭支票。甲○○已將支票掛失止付
    ，並向本院聲請公示催告及對被上訴人提起確認該支票債權
    不存在之訴等語資為抗辯。
肆、原審為被上訴人勝訴之判決，上訴人不服，提起上訴，其上
    訴聲明：一、原判決廢棄；二、被上訴人在第一審之訴駁回
    。被上訴人則聲明：上訴駁回。
伍、上訴人上訴理由除引用原審書狀證據及陳述外，補稱：被上
    訴人就系爭支票主張上訴人佯稱投資而將被上訴人所有土地
    設定抵押權，嗣經拍賣土地造成損失，為補償被上訴人損失
    400多萬元而簽發20萬元支票、81年間匯款177萬元予上訴人
    、上訴人用被上訴人名義向農會借款150萬元等數種原因關
    係，實則土地遭拍賣係由於未繳納貸款利息，而177萬元係
    上訴人胞妹龔秀鑾委託被上訴人匯款，並非被上訴人所出借
    ，又土地拍賣所得價款清償農會貸款已不足，更無從清償後
    順位之抵押權，而後順位之債務亦均由上訴人自行清償。因
    兩造間存有債權債務糾紛，故上訴人委託甲○○於被上訴人
    簽立雙方債權債務關係不存在之切結書後，方得將系爭支票
    交予被上訴人，而被上訴人既不同意簽立切結書，自不得取
    得系爭支票，惟被上訴人以驗看系爭支票為由向甲○○取得
    系爭支票後，竟誆稱系爭支票遺失而拒不返還，顯係惡意取
    得支票，依法不得享有票據權利。
陸、被上訴人除引用原審書狀及陳述外，補稱：被上訴人前曾抵
    押土地向農會借款200萬元，嗣因被上訴人出車禍，故上訴
    人簽立系爭支票以補貼被上訴人。又上訴人於82年間表示要
    為被上訴人償還農會貸款100萬元，而抵押被上訴人之土地
    借款200萬元，復聲稱投資而再次設定抵押權借款300萬元、
    200萬元、550萬元，嗣該土地遭拍賣，故上訴人簽立系爭支
    票以資助被上訴人生活。被上訴人於81年間向訴外人龔秀鑾
    借款200萬元，再以被上訴人名義出借予上訴人。綜上所述
    ，上訴人確實積欠被上訴人借款，上訴人方委由甲○○交付
    系爭支票予被上訴人，上訴人要求被上訴人對其債權一筆勾
    銷，為被上訴人所不同意，惟此不影響上訴人交付系爭支票
    予被上訴人之事實。上訴人積欠被上訴人之金錢，被上訴人
    已不追究。
柒、兩造不爭執事項：
  一、被上訴人不同意於記載「丁○○給我20萬元，過去債務一
      筆勾銷」之切結書上簽名。
  二、被上訴人執有上訴人所簽發之系爭支票，於92年9月9日向
      付款人為付款之提示而遭退票。
捌、得心證之理由：
  一、被上訴人主張伊執有上訴人所簽發之系爭支票一紙，詎屆
      期向付款人為付款之提示，竟遭退票，經追索無效等情，
      有所提支票及退票理由單為證，並為上訴人所自認，自堪
      信為真實。茲兩造有爭執者，首為系爭支票是否係上訴人
      委託訴外人甲○○交付被上訴人？被上訴人是否以惡意取
      得系爭支票？茲分述如下：
    (一)查上訴人主張其於92年9月3日，委託訴外人甲○○前往恒
      春與被上訴人處理債務，其要求訴外人甲○○，須被上訴
      人簽立雙方債權債務關係不存在之切結書後，始將系爭支
      票交給被上訴人，惟被上訴人不願簽署上開切結書，郤假
      借驗看系爭支票為由，由被上訴人之妻即訴外人丙○○協
      助取得系爭支票等情，業據上訴人提出本院93年度北簡字
      第17238號訴外人甲○○與被上訴人間確認系爭支票債權
      不存在等事件之宣示判決筆錄影本一件為證，並經證人即
      當時在場之被上訴人母親己○○到庭證述屬實，被上訴人
      對於上訴人所主張之上開事實於準備程序期日亦不爭執，
      此有本院94年5月13日及94年8月30日之準備程序筆錄在卷
      足憑，並有被上訴人提出之本院93年度易字第1456號上訴
      人被訴誣告案件之刑事判決影本一件及臺灣高等法院高雄
      分院檢察署針對上訴人告訴被上訴人及訴外人搶奪案件所
      為之九五年度上聲議字第一五四五號處分書影本一件在卷
      足按，應堪信為實在。
    (二)按以惡意或有重大過失取得票據者，不得享有票據上之權
      利，票據法第14條第1項定有明文。而所謂惡意或有重大
      過失取得票據者，係指明知或可得而知轉讓票據之人，就
      該票據無權處分而仍予取得者而言（最高法院52年台上字
      第1987號判例參照）。本件依上開說明，被上訴人若不簽
      立雙方債權債務關係不存在之切結書，訴外人甲○○係無
      權將系爭支票交付給被上訴人，且訴外人甲○○並非以轉
      讓的意思交付系爭支票，而是被上訴人與其妻即訴外人丙
      ○○合意以驗看系爭支票為由取得系爭支票，足見被上訴
      人取得系爭支票係出於惡意，依票據法第14條第1項規定
      ，自不得享有票據上之權利。
  二、從而，被上訴人本於票據關係，請求上訴人給付票款20萬
      元及其自提示日起之法定利息，洵非有據，自不應予准許
      。原審為上訴人敗訴之判決，並依職權宣告准予假執行，
      尚有未洽。上訴論旨，指摘原判決為不當，求予廢棄改判
      ，為有理由，爰將原判決廢棄並改判如主文第二項所示。
玖、本件事證已臻明確，被上訴人既未追加請求上訴人給付借款
    或清償其他債務，則其請求訊問證人乙○○，證明上訴人出
    面向證人乙○○借款，由被上訴人簽署二張本票，並將土地
    所有權狀及印鑑證明等交上訴人，然乙○○郤以林王善菊為
    債權人名義，就上開土地設定200萬元之第二順位抵押權等
    情，即與本案無關。此外兩造其餘之攻擊或防禦方法、未經
    援用之證據，經本院斟酌後，認均不足以影響本判決之結果
    ，自無一一詳予論駁之必要，併此敘明。
拾、據上論結，本件上訴為有理由，依民事訴訟法第第436條之1
    第3項、第450條、第463條、第385條第1項、第78條，判決
    如主文。
中    華    民    國    95    年    9     月    12    日
                  民事第四庭    審判長法  官  林麗玲
                                      法  官  陳邦豪
                                      法  官  陳文正
以上正本係照原本作成。
本判決不得上訴。
中    華    民    國    95    年    9     月    12    日
                                      書記官  黃菀茹


司法院資訊處製作；財團法人民間司法改革基金會備份。
